臺灣臺北地方法院民事判決　　　　　　　99年度訴字第4736號
原　　　告　鄭景仁
訴訟代理人　苗怡凡律師
複　代理人　陳宏模律師
被　　　告　紀顯瞱
上列當事人間請求遷讓房屋事件，本院於民國一百年三月九日言
詞辯論終結，判決如下：
    主  文
被告應給付原告新台幣捌拾萬元，及自民國九十九年九月二十九
日起至清償日止，按年息百分之五計算之利息。
被告應自民國九十九年九月一日起至民國一百年十二月一日止，
於每月一日給付原告新台幣壹拾萬元。
訴訟費用新台幣貳萬肆仟柒佰陸拾元由被告負擔。
本判決第一項於原告以新台幣貳拾陸萬柒仟元為被告供擔保後，
得假執行；但被告以新台幣捌拾萬元為原告預供擔保，得免為假
執行。
    事實及理由
一、按訴狀送達後，原告不得將原訴變更或追加他訴，但請求之
    基礎事實同一、擴張或減縮應受判決事項之聲明者，不在此
    限，民事訴訟法第二百五十五條第一項第二款、第三款定有
    明文。本件原告起訴時，依民法第九百六十二條占有人物上
    請求權及同法第一百七十九條不當得利規定，請求被告應將
    門牌號碼臺北市○○○路一四○號三樓、四樓及同路段一四
    二號三樓、四樓之房屋遷讓返還原告，並自民國九十九年一
    月一日起至騰空遷讓前揭房屋之日，按月給付原告新台幣（
    下同）十萬元，及各自次月一日起至清償日止按年息百分五
    計算之利息，嗣於一百年一月六日以民事更正訴之聲明狀不
    變更訴訟標的，變更聲明為被告應給付其八十萬元，及自起
    訴狀繕本送達翌日起至清償日止，按年息百分之五計算之利
    息，並自九十九年九月一日起至一百年十二月一日止於每月
    一日給付其十萬元，核屬部分擴張並部分減縮應受判決事項
    之聲明，且原告請求之基礎事實仍屬同一，參諸前揭規定，
    應予准許。
二、原告起訴主張：門牌號碼臺北市○○○路一四○號一樓至四
    樓及同路段一四二號一樓至四樓之房屋（下稱系爭房屋）係
    台北市公農田水利會（下稱水利會）所有，原由訴外人即
    被告之姊紀文惠向水利會承租，嗣紀文惠由其子李惠民見證
    下將系爭房屋之租賃權讓與原告，並於九十八年十二月十五
    日與原告共同具名向水利會提出租賃權利轉讓申請書，約定
    由原告自九十九年一月一日起依每棟三個月三十一萬五千元
    租金向水利會承租，經水利會同意並簽訂九十九年度租賃契
    約，復簽訂一百年一百年一月一日起至同年十二月三十一日
    止租賃契約，原告為系爭房屋自九十九年一月一日起至一百
    年十二月三十一日止之承租人，並按期給付租金予水利會，
    詎被告現仍占有使用系爭房屋之三樓及四樓，其占有使用該
    三樓及四樓，並無給付對價，亦無經原告同意其無償使用，
    而被告與訴外人紀文惠間不論有無約定無償使用，基於債權
    相對性，均不足以拘束原告，故被告無權占有使用系爭房屋
    之三樓及四樓，已侵害原告之租賃權及使用收益之權限，致
    原告受有按上開租金比例計算相當於租金每月十萬元之損害
    ，爰依民法不當得利之法律關係，請求被告給付起訴前即九
    十九年一月起至同年八月止相當於租金之損害八十萬元，及
    自起訴起即九十九年九月起至原告租賃期間屆滿即一百年十
    二月止，按每月十萬元計算相當於租金之損害。為此聲明：
    被告應給付原告八十萬元及自起訴狀繕本送達翌日起至清償
    日止，按年息百分之五計算之利息，並自九十九年九月一日
    起至一百年十二月一日止於每月一日給付原告十萬元，並願
    供擔保請准宣告假執行等語。
三、被告則以：系爭房屋原由訴外人即伊姊紀文惠向水利會承租
    ，嗣因原告希望紀文惠將上開房屋之優先承租權讓與原告，
    由其向水利會承租，經徵得紀文惠同意，但條件為原告承諾
    會繼續將系爭房屋之三樓及四樓交由給被告無償使用，經原
    告同意後，紀文惠始未再向水利會承租系爭房屋，改由原告
    自九十九年一月一日起向水利會承租，上情有紀文惠於九十
    八年十二月十五日書立之同意書及本院開庭時到庭證述內容
    可證，後因原向訴外人紀文惠承租之房客改向原告承租，致
    有租金、押租金轉讓之問題發生，且有原告承諾按月給付紀
    文惠五萬八千元一事，原告始於九十八年十二月二十二日與
    紀文惠簽立協議書，至於原告同意被告無償使用之部分，早
    已有口頭合意，本無須再此協議書中提起，足見原告與紀文
    惠間已成立以被告為利益第三人之契約，約定由原告無償提
    供系爭房屋之三樓及四樓予被告使用，被告占有使用系爭房
    屋之三樓及四樓，供作佛學講座及讀書會共修、弘法之場所
    ，並為被告祖先及父母供奉之所在，乃屬有權占有，亦有權
    要求原告交由被告占有使用，嗣原告承租後違背上開協議，
    不願履行將系爭房屋之三樓及四樓繼續讓被告無償使用，顯
    有不當且無誠信，請求被告給付相當於租金之不當得利亦無
    理由。爰聲明：駁回原告之訴及其假執行之聲請，如受不利
    之判決，願供擔保請宣告免為假執行等語置辯。
四、原告主張之上揭系爭房屋為水利會所有，原由訴外人即被告
    之姊紀文惠向水利會承租，嗣紀文惠將系爭房屋之租賃權讓
    與原告，原告為系爭房屋自九十九年一月一日起至一百年十
    二月三十一日止之承租人，租金每棟三個月各為三十一萬五
    千元，被告於其姊紀文惠承租時期即占有使用系爭房屋之三
    樓及四樓迄今等事實，為被告所不爭執，並有原告提出之系
    爭房屋之建物登記謄本、水利會租賃契約書、公正書、協議
    書、申請書及同意書等件為證，自堪信為真正。
五、惟原告主張被告應依不當得利之法律關係，給付原告相當於
    租金之不當得利等情，則為被告所否認，並以前揭情辭置辯
    。是本件兩造間之爭點在於，原告與被告之姊紀文惠間有無
    成立將系爭房屋之三樓及四樓交由被告無償使用之利益第三
    人契約？經查：
  (一)被告之姊紀文惠將系爭房屋租賃權讓與原告，而於九十八年
    十二月十五日出具之同意書內載：「本人向台北市公農田
    水利會所承租落於台北市○○○路○段140號1、2、3、4 樓
    及台北市○○○路○段142號1、2、3、4 樓房地乙事，租期
    應於中華民國98年1月1日至98年12月31日屆滿，本人因故願
    將上開所有租賃權利讓與鄭景仁先生（按指原告），以上情
    事如獲出租人（按指水利會）同意，即日起如鄭景仁先生逕
    與承租人另洽簽租賃契約，本人並無異議，爾後相關法律責
    任亦與本人無關。恐口無憑，特立此書為據」等語（見本院
    卷第九三頁），並無與原告將系爭房屋之三樓及四樓交由被
    告無償使用之約定，有該同意書在卷可稽。同日原告與被告
    之姊紀文惠共同出具申請書，改由原告承租系爭房屋，申請
    書內載：「按申請人紀文惠前向  貴會（按指水利會）承租
    ，址設台北市○○○路○段140號1、2、3、4 樓及台北市○
    ○○路○段142號1、2、3、4 樓房地乙案（下稱申請標的）
    ，租期應自中華民國98年元月1 日至98年12月31日屆滿。今
    因申請人紀文惠有感年紀漸增，無意繼續承租申請標的，爰
    有意將申請標的之租賃權利轉讓予申請人鄭景仁（按指原告
    ）。據此，申請人等特立此書，向  貴會申請變更原租賃契
    約之承租人為鄭景仁或由  貴會與鄭景仁另行就申請標的簽
    訂租賃契約，敬請  貴會審酌並惠予同意，至感德便」等語
    （見本院卷第九三頁，亦無紀文惠與原告將系爭房屋之三樓
    及四樓交由被告無償使用之約定，有該申請書在卷可佐。嗣
    原告與被告之姊紀文惠於九十八年十二月二十二日簽訂協議
    書，僅有原告承諾按月給付紀文惠五萬八千元及押租金找補
    之約定，而無將系爭房屋之三樓及四樓交由被告無償使用之
    約定，亦為兩造所不爭執，並有該協議書（見本院卷第七九
    頁）在卷可查。是依前開文書之記載，並不足認原告與被告
    之姊紀文惠間有何成立將系爭房屋之三樓及四樓交由被告無
    償使用之利益第三人契約可言。
  (二)又被告之姊紀文惠到庭證稱：「....我的條件是我們全家的
    佛堂都在3樓、4樓，且戶籍也都在那邊，我父母親的生死牌
    位也都在那邊，我請原告爸爸答應我，就是我弟弟（按指被
    告）繼續在那邊，不要房租。他說他會好好跟我弟弟談..」
    、「我本來就沒有拿過被告的房租，原告也知道我沒有拿過
    被告的房租，我就說你們不要動我弟弟，他們說會跟我弟弟
    好好商量，我才簽給他。我有跟原告說要照我原來的方式給
    我弟弟使用」等語（見本院卷第八四頁背面），依其證述內
    容可知，固堪認其有向原告提出要約將系爭房屋之三樓及四
    樓交由被告無償使用，但亦證稱「他說他會好好跟我弟弟談
    」、「他們說會跟我弟弟好好商量」等語，足見原告當時並
    未承諾紀文惠所提之要約，渠等間自無成立將系爭房屋之三
    樓及四樓無償交由被告使用之第三人利益契約甚明，被告辯
    稱原告已與其姊紀文惠口頭約定成立第三人利益契約，其得
    無償使用系爭房屋之三樓及四樓云云，自不足採。況系爭房
    屋不論由紀文惠或由原告向水利會承租，均須按期繳付租金
    ，不惟兩造所不爭執，並經紀文惠到庭證述無訛（見本院卷
    第八五頁背面），是被告占有使用系爭房屋之三樓及四樓，
    因與紀文惠間具姊弟關係，固得無償使用，但與原告間非親
    非故，原告豈有一方面向水利會按期繳付租金，另方面無償
    提供被告使用房屋之可能，顯非情理之常，再觀原告為取得
    紀文惠承租權之轉讓，同意按月給付紀文惠五萬八千元，尚
    且以前述協議書之白紙黑字立具，紀文惠與原告間若真有就
    系爭房屋之三樓及四樓無償提供被告使用之約定，就此獲取
    利益更為龐大且涉及其家族佛堂及牌位所在得否無償使用之
    利益，豈更不以白紙黑字明白約定之可能，亦與情理有悖，
    故被告抗辯其姊紀文惠與原告間曾經口頭約定將系爭房屋之
    三樓及四樓交由其無償使用云云，亦不足採。
六、按無法律上之原因而受利益，致他人受損害者，應返還其利
    益，民法第一百七十九條前段定有明文。又無權占有他人土
    地，可能獲得相當於租金之利益為社會通常之觀念，最高法
    院著有六十一年台上字第一六九五號判例足參。次按有預為
    請求之必要者，亦得提起將來給付之訴，民事訴訟法第二百
    四十六條並有明文。本件原告為系爭房屋之承租人，被告現
    仍占有使用系爭房屋之三樓及四樓，且原告與被告之姊紀文
    惠間並無將上開房屋交由被告無償使用之約定，已如前述，
    則原告本於租賃權使用收益作用及不當得利之法律關係，請
    求被告按原告給付水利會租金更低之數額，按月給付原告相
    當於租金之不當得利，自屬有據，又被告占有使用系爭房屋
    之三樓及四樓，從未給付對價，既為被告所不爭執，自堪認
    被告就原告起訴即九十九年九月以後，亦有不為給付相當於
    租金對價之可能，故原告除得請求已發生相當於租金之不當
    得利外，亦有就其向水利會租期屆滿即一百年十二月前預為
    請求而提起將來給付之訴之必要。
七、從而，原告依民法不當得利之法律關係，訴請被告給付其起
    訴前即九十九年一月起至同年八月止相當於租金之不當得利
    共計八十萬元，及自起訴狀繕本送達翌日即九十九年九月二
    十九日起至清償日止，按年息百分之五計算之利息，並自起
    訴時即九十九年九月起至原告租賃期間屆滿即一百年十二月
    止於每月一日，給付其按每月十萬元計算相當於租金之不當
    得利，為有理由，應予准許。
八、本件事證已臻明確，兩造其餘主張陳述及所提之證據，與判
    決結果不生影響，爰不一一另行論述，附此敘明。
九、兩造陳明願供擔保聲請宣告假執行或免為假執行，經核均無
    不合，爰分別酌定相當之擔保金額，予以准許。
十、據上論結，本件原告之訴為有理由，依民事訴訟法第七十八
    條、第三百九十條第二項、第三百九十二條第二項，判決如
    主文。
中    華    民    國   100    年    3     月    28    日
                  民事第一庭    法  官  劉台安
以上正本係照原本作成
如對本判決上訴，須於判決送達後二十日內向本院提出上訴狀。
如委任律師提起上訴者，應一併繳納上訴審裁判費。
中    華    民    國   100    年    3     月    28    日
                                書記官  曹瓊文